臺灣高等法院臺南分院刑事裁定
110年度毒抗字第514號
抗  告  人
即  被  告  甲○○



上列抗告人因聲請強制戒治案件，不服臺灣臺南地方法院中華民
國110年6月15日裁定(110年度毒聲字第585號)，提起抗告，本院
裁定如下：
    主  文
抗告駁回。
    理  由
一、抗告意旨略以：
  ㈠抗告人即被告（下稱抗告人）甲○○因違反毒品危害防制條例
    案件，經原審法院裁定觀察勒戒處分，其於觀察勒戒期間表
    現良好，未有生活不良違規等紀錄。
　㈡抗告人雖曾於民國80幾年間因違反肅清煙毒條例案件入監執
    行，惟至今已相隔20幾年，勒戒所將此司法前科紀錄列為裁
    定強制戒治處分之依據，抗告人實在不服，因為抗告人縱使
    曾犯肅清煙毒條例案件，但已獲適當處罰，本案再次予以評
    價，是否與一罪不二罰及罪不溯及既往之精神相抵觸，懇請
    鈞長明察。
　㈢抗告人目前家中尚有80多歲年邁老母親需照顧，懇請鈞長念
    及抗告人是家中獨子，依司法前科紀錄裁以強制戒治處分，
    可謂無端加諸一年刑期，實不利於抗告人之處遇，亦違法律
    傾向於被告人權之精神，懇請鈞長給予抗告人自新機會，停
    止強制戒治之執行。
　㈣最高法院刑事大法庭109年度台上大字第3826號裁定意旨，修
    正施用毒品傾向標準和前科紀錄調整，然而將過往司法前科
    紀錄，及勒戒所心理醫師單方面思想客觀上評估，認定抗告
    人仍有沉迷淪陷毒品，形成生理及心理依賴性，難認妥適。
二、按觀察、勒戒後，檢察官或少年法院（地方法院少年法庭）
    依據勒戒處所之陳報，認受觀察、勒戒人無繼續施用毒品傾
    向者，應即釋放，並為不起訴之處分或不付審理之裁定；認
    受觀察、勒戒人有繼續施用毒品傾向者，檢察官應聲請法院
    裁定或由少年法院（地方法院少年法庭）裁定令入戒治處所
    強制戒治，其期間為6個月以上，至無繼續強制戒治之必要
    為止，但最長不得逾1年，毒品危害防制條例第20條第2項定
    有明文。次按有無繼續施用毒品傾向之評估標準，並非完全
    以受勒戒人勒戒後之結果為準，勒戒前之各種情況，仍應作
    為評估之依據。依勒戒處所評分說明手冊規定，係以前科紀
    錄與行為表現、臨床評估、社會穩定度，三項合併計算分數
    ，每一大項皆有靜態因子與動態因子。而關於有無繼續施用
    毒品傾向之評估標準，法務部因應毒品危害防制條例之修正
    及109年11月18日最高法院刑事大法庭109年度台上大字第38
    26號裁定意旨，業於110年3月26日以法矯字第11006001760
    號函修正頒布「有無繼續施用毒品傾向評估標準紀錄表」、
    「有無繼續施用毒品傾向評估標準評分說明手冊」，上開評
    分說明手冊載明判定之原則：「受觀察勒戒人入所後，經過
    2週時間的觀察、勒戒，由處所及醫療人員依據其各項紀錄
    、資料及觀察勒戒期間之行為表現，加以評分。在勒戒人入
    所4至6週後，可再做一次評估以做必要之評分修正。每一大
    項皆有靜態因子與動態因子。先以靜態因子分數評分，靜態
    因子分數總分在60分（含）以上為『有繼續施用毒品傾向』；
    60分以下，與動態因子分數相加，如果總分在60分（含）以
    上，為『有繼續施用毒品傾向』」，又評估標準紀錄表及說明
    手冊中「前科紀錄與行為表現」之第1題及第3題之計分方式
    修正如下(餘無修正)：㈠第1項「毒品犯罪相關司法紀錄」：
    計分方式修正為每筆(次)5分，總分上限為10分；㈡第3項「
    其他犯罪相關紀錄」：計分方式修正為每筆(次)2分，總分
    上限為10分。是抗告人有無「繼續施用毒品傾向」，係依具
    體個案之臨床實務及相關事證等情綜合判定，有其相當之專
    業依據及標準，且涉及專門醫學，又衡酌強制戒治之目的，
    係為協助施用毒品者戒斷毒品之心癮及身癮所為之一種保安
    處分類型，而該評估標準係將與判斷有無繼續施用傾向之相
    關因素加以列舉及量化，適用於每一位受觀察、勒戒處分之
    人，具一致性、普遍性、客觀性，以利執法者判定受勒戒人
    有無繼續施用毒品傾向，倘其評估由形式上觀察，無擅斷或
    濫權等明顯不當情事，法院應予尊重。
三、經查：
　㈠抗告人前因施用第二級毒品案件，經原審法院以110年度毒聲
    字第94號裁定應送勒戒處所觀察、勒戒後，入勒戒處所執行
    觀察、勒戒，經勒戒處所即法務部○○○○○○○○附設勒戒處所依
    修正後之「有無繼續施用毒品傾向評估標準紀錄表」及「有
    無繼續施用毒品傾向評估標準說明手冊」評分結果為：①前
    科紀錄與行為表現部分合計為32分（毒品犯罪相關司法紀錄
    「有，3筆」計10分、首次毒品犯罪年齡「21-30歲」計5分
    、其他犯罪相關紀錄「有，6筆」計10分、入所時尿液毒品
    檢驗「一種毒品反應」計5分，上開靜態因子合計為30分；
    所內行為表現「持續於所內抽菸」之動態因子計2分）；②臨
    床評估部分合計為41分（多種毒品濫用「有，種類：海洛因
    、甲基安非他命」計10分、合法物質濫用「有，種類：菸」
    （每種2分）計2分、使用方式「有注射使用」計10分、使用
    年數為「超過1年」計10分，上開靜態因子合計為32分；精
    神疾病共病（反社會人格）：「疑似」計5分；臨床綜合評
    估【含病識感、動機、態度、就醫意願】評定為「中度」計
    4分，上開動態因子合計為9分）；③社會穩定度部分合計為7
    分（工作「兼職工作（掃公園，月收入約新臺幣4,000元）
    」計2分、家人藥物濫用「無」，計0分，上開2項靜態因子
    計2分；入所後家人是否訪視為「無」計5分、出所後是否與
    家人同住為「是」計0分，上開2項動態因子合計5分），以
    上①至③部分之總分合計80分（靜態因子共計64分，動態因子
    共計16分），經評定為「有繼續施用毒品傾向」等情，有法
    務部○○○○○○○○110年6月2日南所衛字第11000053180號函所檢
    送之「有無繼續施用毒品傾向證明書」及「有無繼續施用毒
    品傾向評估標準紀錄表」附卷可稽。前述綜合判斷之結果，
    係該所具相關專業知識經驗之專家於抗告人在所執行觀察、
    勒戒期間，依其本職學識就抗告人之前科紀錄及行為表現、
    臨床評估及社會穩定度等因素所為之綜合判斷，係具有科學
    驗證所得之結論，且由形式上觀察，並無擅斷或濫權等明顯
    不當之情事，自得資為判斷抗告人有繼續施用毒品傾向之證
    明。
  ㈡按受觀察、勒戒者之毒品犯罪、首次毒品犯罪年齡或其他犯
    罪相關前科紀錄，客觀上反應出受觀察、勒戒者沾染毒品之
    種類、時間、毒癮程度、行為態樣、外在影響環境、可能誘
    發其他犯罪等情狀，自足以作為評估受觀察、勒戒者是否有
    繼續施用毒品傾向之標準，故將該等司法紀錄列為評分項目
    ，並無不當，其重點亦非在於用過往犯罪紀錄處罰行為人，
    而係放在評估繼續治療、強制戒治之必要性認定。又刑事責
    任所謂一事不二罰，係指對於同一犯罪行為，基於法秩序之
    維護與人民權益受剝奪應符比例原則之精神，施以法律評價
    ，只許擇一種刑事處罰為之，並僅能處罰一次，不得重複施
    罰，始合公平正義理念（最高法院94年度台上字第6919號判
    決意旨參照）。而毒品施用者因具有病患性犯人特質，對其
    施以觀察、勒戒或強制戒治之保安處分，旨在於幫助施用毒
    品者戒除毒癮，處分之性質非為懲戒行為人，而係為消滅其
    再次施用毒品之危險性，採以觀察、勒戒方式戒除其身癮，
    及以強制戒治方式戒除其心癮之措施，在評估有無繼續施用
    毒品傾向時，納入施用者前此之毒品等前案紀錄作為指標，
    通案列計一致但比重不同之分數（毒品紀錄每筆5分，其他
    前案紀錄每筆2分），再為個案上之統計與分數加總，並設
    有上限10分之限制，最後得出有繼續施用毒品傾向之結論而
    認施用者有強制戒治之必要，有其本質考量及合理之關連性
    ，並非針對其過去之前案紀錄再重複為刑事處罰，二者性質
    、程序皆有不同，並無違反一事不再理原則之情事。從而，
    抗告意旨以此指摘原裁定不當，核屬無據。
　㈢又上開「有繼續施用毒品傾向」之判定結果，係依主管機關
    訂頒之評估基準進行，在客觀上並無逾越裁量標準，且上開
    判定結果是由專業醫師依前開評估基準所為之專業判斷，上
    揭評估除詳列各項靜態因子、動態因子之細目外，並有各細
    目之配分、計算及上限，並非評估之醫師所得主觀擅斷，是
    該評估標準紀錄表乃係該勒戒處所相關專業知識經驗人士於
    抗告人執行觀察、勒戒期間，依其本職學識綜合上開各節評
    估，具有科學驗證而得出抗告人有繼續施用毒品傾向之結論
    ，所為評估應屬可信。從而，抗告人質疑評估結果，洵非可
    採。
四、綜上所述，原審依檢察官之聲請，適用毒品危害防制條例第
    20條第2 項後段之規定，裁定抗告人令入戒治處所施以強制
    戒治，其期間為6 個月以上，至無繼續強制戒治之必要為止
    ，但最長不得逾1 年，經核並無不合。從而，抗告人仍執前
    詞指摘原裁定為不當，難認有理由，應予駁回。
據上論斷，應依刑事訴訟法第412條，裁定如主文。　　
中　　華　　民　　國　　110 　年　　6 　　月　　30　　日
                  刑事第三庭    審判長法　官  陳連發
                                      法　官  洪榮家
                                      法　官  何秀燕
以上正本證明與原本無異。
不得再抗告。
　　　　　　　　　　　　　　　　　　　書記官  翁心欣　
中　　華　　民　　國　　110 　年　　6 　　月　　30　　日